【裁判字號】    88,上易,4990
【裁判日期】    890509
【裁判案由】    詐欺等
【裁判全文】
臺灣高等法院刑事判決                      八十八年度上易字第四九九０號
    上  訴  人  戊○○
    即  被  告
    選任辯護人  林月雪
                江鶴鵬
右上訴人因詐欺等案件，不服臺灣板橋地方法院八十八年度易字第二八九九號，中華
民國八十八年九月二十一日第一審判決（起訴案號：臺灣板橋地方法院檢察署八十八
年度偵字第一八四四、六二一七、六五○二、一○○三二號），提起上訴，本院判決
如左：
    主      文
原判決撤銷。
戊○○連續動產擔保交易之債務人，意圖不法之利益，將標的物出質，致生損害於債
權人，處有期徒刑肆月；又連續以詐術得財產上不法之利益，處有期徒刑肆月。應執
行有期徒刑陸月。
    事      實
一、戊○○前於民國八十六年十一月二十七日，向匯通商業銀行股份有限公司板橋分
    行（原名稱為：台灣第一信託投資股份有限公司板橋分公司；以下簡稱匯通公司
    ；設於臺北縣板橋市○○路○段八五號），以提供其所有ＨＦ─九七七七號牌（
    現已變更車牌號碼為Ｌ四─三七七二號）自用小客車，為動產擔保之方式，而向
    匯通銀行辦理消費性貸款，借貸新臺幣（下同）四十萬元，為動產擔保交易之債
    務人，雙方約定自八十六年十二月四日起，分二十四期償付本息，在貸款未付清
    之前，其僅得依約占有使用該車，該契約登記有效期間自八十六年十二月四日起
    至九十一年十二月四日止，戊○○不得將該自用小客車遷移、出質、出賣、移轉
    或為其他處分，且該自用小客車之約定存放地點為臺北縣三峽鎮○○路一○六巷
    三三弄二號處所。
二、戊○○明知其為動產擔保交易之債務人，竟意圖為自己不法之利益，於八十七年
    七月二十三日將右揭ＨＦ─九七七七號（現變更為Ｌ四─三七七二號），持向丁○○與甲○○所經營國泰當舖（設於臺北縣新店市，起訴書及原審判決均誤載為
    合發當舖）質押得款三十萬元，致生損害於債權人匯通銀行。
三、戊○○另於八十七年八月十日（起訴書誤載為八十七年七月二十三日、同年八月
    十日、同年十月八日），以其所有Ｋ六─四九五五號牌（現變更車牌號碼為Ｐ九
    ─六四六七號）及其弟鄭英沛所有Ｐ九─三四三六號牌自用小客車，向丁○○所
    經營之合發當舖（設於臺北縣蘆洲市○○路二０六號）質押借款四十萬元（起訴
    書誤載係分為二次每次借款四十萬元），並交付該二輛自用小客車以為擔保，嗣
    於八十七年八月間某日（確實日期不詳），戊○○竟基於概括之犯意，先向甲○○佯稱暫借連ＨＦ─九七七七號使用，數日即還，再以同理由向丁○○取回Ｋ六
    ─四九五五號、Ｐ九─三四三六號自用小客車，並於向丁○○借用上開二輛汽車
    時簽發面額四十萬元之本票以資取信，致甲○○、丁○○分別陷於錯誤而將上開
    自用小客車交還戊○○，戊○○取得該三輛自用小客車後，再基於同前違反動產
    擔保交易法之概括犯意，於八十七年八月三十一日，將ＨＦ─九七七七號牌自用
    小客車持向邱光昌所經營之三峽當舖（設於臺北縣三峽鎮○○路）出質三十萬元
    ，再致生損害於債權人匯通銀行，另於八十七年八月二十七日，將Ｐ九─三四三
    六號自用小客車售予丙○○，再由丙○○以鄭英沛名義於九月二十四日出售予林
    奇昇，又於八十七年九月一日，將Ｋ六─四九五五號（變更為Ｐ九─六四六七號
    ）以十二萬元售予某車行，再由該車行人員於同年月二日，以戊○○名義將Ｋ六
    ─四九五五號牌自用小客車出售予姚桂花，使甲○○與丁○○就前開三輛自用小
    客車質權歸於消滅，該三輛自用小客車價值因而昇高，戊○○並藉此而獲得財產
    上不法之利益。
四、案經匯通銀行、丁○○分別訴請由臺灣板橋地方法院檢察署檢察官偵查起訴。
    理      由
一、訊之被告戊○○固坦承以其所有ＨＦ─九七七七號自用小客車向匯通銀行借款並
    設定動產抵押契約，嗣分別持該車輛暨右揭Ｋ六─四九五五號、Ｐ九─三四三六
    號自用小客車向丁○○借款，嗣後取回上開三輛自用小客車後，再持其中ＨＦ─
    九七六六號車輛向邱光昌借款，另將Ｋ六─四九五五號、Ｐ九─三四三六號自用
    小客車售予他人，然矢口否認有何違反動產擔保交易法或詐欺得利之犯行，辯稱
    其第一次向丁○○借款三十萬元時，並未提供上述ＨＦ─九七七七號牌自用小客
    車擔保，係簽發本票向丁○○借款，再其向丁○○取回第二次借款四十萬元所抵
    押之二部自用小客車時，已另簽發面額四十萬元之本票憑以擔保，並未訛騙丁○○云云。惟查：
    (一)被告確以右揭ＨＦ─九七七七號自用小客車與匯通銀行簽訂動產抵押契約，該
      契約登記有效期間自八十六年十二月四日起至九十一年十二月四日止，業據告
      訴人匯通銀行代理人蕭貞興於偵查中指述甚詳，並有動產擔保交易動產抵押設
      定登記申請書、車輛動產抵押契約書影本在卷可稽，足證被告確為動產擔保交
      易之債務人無訛。
    (二)被告於八十七年七月二十三日持右揭ＨＦ─九七七七號自用小客車向丁○○及
      甲○○合夥經營之國泰當舖質借三十萬元，業據告訴人丁○○迭於偵查及本院
      調查時指訴甚詳，並經證人甲○○於偵查、原審及本院調查時到庭具結證稱被
      告確將該車交付質押，且被告於本院調查時亦供稱借錢時將該輛車交付以取回
      另輛ＣＸ─四五八０號自用小客車等語，自足徵被告確曾將擅前開動產擔保交
      易標的物充為借款質押使用，所具不法利益及因此對債權人匯通公司造成損害
      乙節，至屬灼然。
    (三)被告於八十七年八月間取回右揭ＨＦ─九七七七號自用小客車後，再於同年月
      三十一日向邱光昌質借三十萬元，該車因被告未回贖而已於八十八年一月十三
      日流質，業據證人邱光昌於偵查中證述明確，且被告於本院調查時亦供稱確曾
      持該車輛向邱光昌質押借款無訛，並有當票影本在偵查卷內可稽，核被告該部
      分行為，亦具不法利益之意圖且造成債權人匯通公司受損害至明。
    (四)被告另於八十七年八月間，另持Ｋ六─四九五五號、Ｐ九─三四三六號自用小
      客車向丁○○借款四十萬元，嗣經被告二次以暫行借用為由，使丁○○應允而
      將Ｋ六─四九五五號、Ｐ九─三四三六號車輛，暨右揭ＨＦ─九七七七號自用
      小客車交還被告，業據告訴人丁○○迭於偵查、原審及本院調查時指訴甚詳，
      且被告於本院調查時亦坦承要求先將Ｋ六─四九五五號、Ｐ九─三四三六號自
      用小客車先行交還，以供渠營業無誤；另ＨＦ─九七七七號自用小客車部分，
      被告雖辯稱係由甲○○交還渠使用云云，然查，該ＨＦ─九七七七號自用小客
      車既為被告借款三十萬元之擔保品，於債務未獲清償之情形下，質權人核無逕
      行交還而減少擔保之可能，且證人甲○○於本院調查時，亦到庭具結證稱被告
      向渠表示假日欲做生意，且其父親欲前往南部而暫借，其後即未再返回等語，
      自足徵被告所為上開辯解核與事實並不相符；再查，被告雖另辯稱渠曾簽發四
      十萬元本票予丁○○，然觀諸偵查卷附被告於抵押借款之時提供行車執照，並
      簽發委託切結書、汽車買賣合約書、授權書等情，縱被告確於取回該二部車時
      曾另簽發面額四十萬元之本票，惟被告並未取回二件行車執照，復參以向當鋪
      借款除簽發本票外，仍需提供動產以供擔保之常情，告訴人應不至僅由被告簽
      發本票即出借款項或以本票代替原為擔保物之自用小客車，應認告訴人所稱被
      告於取回該二部車時所另簽發面額四十萬元之本票，僅係用以擔保被告再行將
      該二輛車輛駛回，並非以該本票為擔保物之替代至明。末查，右揭ＨＦ─九七
      七七號自用小客車，業於八十八年一月十三日流質，另Ｋ六─四九五五號、Ｐ
      九─三四三六號自用小客車，則分別於八十七年九月二日、同年九月二十四日
      售予姚桂花、林奇昇復有偵查卷附臺北市監理處八十八年二月八日北市監三字
      第八八六○四一八七○○號函、臺灣省臺北區監理所八十八年六月二日八八北
      監一字第二○一六六號函所附過戶登記書等資料影本在卷可憑，並經證人丙○○於本院調查時到庭證稱確於八十七年八月二十七日向被告購買Ｐ九─三四三
      六號自用小客車無誤，並有被告於八十七年九月一日出售Ｋ六─四九五五號（
      變更為Ｐ九─六四六七號）之汽車買賣合約書在本院卷內可稽，自足證被告於
      取回前開三輛自用小客車後，均業將之處分，其因此使質權人丁○○之質權滅
      失，並使被告藉此得不法利益至明。
    綜右事證，被告所為否認犯罪之辯解，核屬卸責之詞，均不足採為有利於彼認定
    之依據，被告右揭犯罪行為，均已經證明，應依法論科。
二、核被告右揭行為，其中二次持動產擔保標的物即ＨＦ─九七七七號自用小客車質
    押借款部分，均係犯動產擔保交易法第三十八條之罪；另其二次以暫時借用為由
    ，取回質押借款時所交付車輛再行處分部分，均係犯刑法第三百三十九條第二項
    詐欺得利罪（最高法院六十六年度第六次刑庭庭推總會決議(一)參照），檢察官雖
    認被告係犯刑法第三百三十九條第一項詐欺取財罪，尚有未洽，起訴法條應予變
    更。被告二次違反動產擔保交易法行為、二次詐欺得利行為，各均係犯同一構成
    要件之罪，且時間均屬緊接，顯各係基於概括之犯意為之，均各應依連續犯論以
    一罪並各均加重其刑。被告所犯連續違反動產擔保交易法第三十四條之罪，與連
    續詐欺得利罪，二罪間犯行獨立、犯意個別，應予併合處罰。
三、公訴意旨另以：被告戊○○另於八十七年四月十四日，以動產擔保交易附條件買
    賣之方式，向設於桃園縣桃園市○○路二○七號十五樓之福灣企業股份有限公司
    （以下簡稱福灣公司）購買福特廠牌ＣＸ─四六五一號牌之自用小客車，總價四
    十九萬五千零四十八元，並約定除頭期款一萬二千元，餘分三十六期給付，每月
    一期應繳納一萬三千四百十八元，是其係動產擔保交易之債務人，依上述買賣契
    約約定，於價款未付清前，該自用小客車之所有權仍屬福灣公司所有，其僅得占
    有使用，並不得將該自用小客車隱匿、出質、出租、出賣、移轉、扣押、假扣押
    或為其他處分，且該車之約定存放地點為臺北縣三峽鎮○○路一○六巷三三弄二
    號處，詎戊○○在取得該自用小客車後，即將之移轉交予其友人乙○○使用，且
    僅付款七期，即意圖不法利益，於八十七年十二月間某日（確實日期不詳）由乙○○以該小客車向某當舖出質，致生損害於債權人福灣公司，嗣於八十八年三月
    八日，福灣公司始在臺北縣蘆洲市○○路一五一號前發現上開小客車取回，因認
    被告該部分行為亦涉犯動產擔保交易法第三十八條罪嫌。惟查：
    (一)公訴人認被告涉該部分罪嫌行為，係以ＣＸ─四六五一號自用小客車係由被告
      以其名義，以分期付款方式所購買，該車嗣遭使用者乙○○持以出質為依據，
      然被告是否參與該出質行為、或對於該出質行為與實際行為人具有共同犯意之
      聯絡，仍應賴積極證據為證。
    (二)右揭ＣＸ─四六五一號自用小客車查係由乙○○所購買，因依賣方規定，不得
      同時以分期付款方式購買二輛汽車，乃央求被告同意，以被告名義購買一輛，
      被告於簽約後並未取得該車輛，實際上均由乙○○負責繳納分期付款，業據證
      人乙○○於本院調查時到庭具結證述明確，是則公訴人指稱被告於取得該車輛
      後將之移轉乙○○使用，顯係出於臆測；再查，乙○○嗣欲持車典當時，事為
      被告知悉，被告即出言反對，亦據證人乙○○於本院調查時到庭證述甚詳，益
      足證被告對於乙○○將前開動產擔保標的車輛出質時，被告並未參與其事。
    綜右事證，本件並無任何積極證據足以證明被告確有參與乙○○出質右揭車輛之
    行為，或可證明被告與乙○○間有犯意之聯絡，其既無參與動產擔保交易法第三
    十四條犯罪構成要件之行為，自難徒因其為名義上動產擔保交易債務人，遽令其
    負該條罪責，惟因依公訴意旨與右揭連續犯動產擔保交易法第三十八條罪責部分
    ，具有裁判上一罪關係，該未能證明犯罪部分，爰不另為無罪之諭知。
四、原審法院經審理結果，對被告為論罪科刑之判決，固非全屬無見。惟查：(一)被告
    並未參與ＣＸ─四六五一號車輛出質行為，原審徒以其為名義上動產擔保交易債
    務人，遽就此部分予以論罪，尚有未合；(二)被告另於八十七年七月二十三日將屬
    動產擔保交易標的之ＨＦ─九七七七號汽車出質得款，業經檢察官載明於起訴事
    實，原審未就該部分為論罪，亦屬不當；(三)被告以詐術取回借款時所出質之汽車
    ，該部分行為係犯刑法第三百三十九條第二項詐欺得利罪，原審未就檢察官起訴
    法條予以變更，仍適用同條第一項詐欺取財罪論罪，自屬違誤。被告否認犯罪而
    提起上訴，其中關於ＣＸ─四六五一號汽車部分為有理由，其他部分固無理由，
    然原審判決既有上開可議，仍應由本院將原審判決撤銷並予以改判。爰審酌被告
    品行、犯罪動機、目的、手段、所生危害及犯罪後態度等一切情狀，分別量處如
    主文第二項所示之刑，並依法定其應執行刑。
據上論斷，應依刑事訴訟法第三百六十九條第一項前段、第三百六十四條、第二百九
十九條第一項前段、第三百條，動產擔保交易法第三十八條，刑法第十一條前段、第
五十六條、第三百三十九條第二項、第一項、第五十一條第五款，罰金罰鍰提高標準
條例第一條前段判決如主文。
本案經檢察官吳慎志到庭執行職務
中    華    民    國      八十九      年      五      月       九       日
                      臺灣高等法院刑事第十七庭
                                審判長法  官  陳  正  雄
                                      法  官  許  錦  印
                                      法  官  林  勤  純
右正本證明與原本無異。
本判決不得上訴。
                                      書記官  賴  思  華
中    華    民    國      八十九      年      五      月      十二      日
附錄本案論罪科刑法條全文：
動產擔保交易法第三十八條
動產擔保交易之債務人，意圖不法利益，將標的物遷移、出賣、出質、移轉、抵押或
為其他處分，致生損害於債權人者，處三年以下有期徒刑﹑拘役或科或併科六千元以
下罰金。
刑法第三百三十九條
意圖為自己或第三人不法之所有，以詐術使人將本人或第三人之物交付者，處五年
以下有期徒刑、拘役或科或併科一千元以下罰金。
以前項方法得財產上不法之利益或使第三人得之者，亦同。
前二項之未遂犯罰之。


司法院資訊處製作；財團法人民間司法改革基金會備份。
